【裁判字號】    98,訴,330
【裁判日期】    980928
【裁判案由】    偽證
【裁判全文】
臺灣宜蘭地方法院刑事判決               98年度訴字第330號
公  訴  人  臺灣宜蘭地方法院檢察署檢察官
被      告  甲○○
                    （現於桃園少年輔育院感化教育中）
上列被告因偽證案件，經檢察官向本院少年法庭提起公訴（97年
度少偵字第11號），嗣由本院少年法庭移送本院刑事庭審理，本
院判決如下：
    主  文
甲○○無罪。
    理  由
一、公訴意旨略以：被告甲○○明知其與曾譯瑩共同涉嫌於民國
    96年6月27日晚間10時許，在宜蘭縣蘇澳鎮○○路○段與頂清
    路口，將預先準備好之不詳藥物摻入飲料內，由曾譯瑩誘使
    林怡君喝下該飲料，林怡君不疑有他一飲而盡，隨即漸漸陷
    入昏迷不省人事，甲○○見狀即趁林怡君不能抗拒之時，取
    走林怡君所有之皮包（內有行動電話1支、現金新臺幣八千
    元等物）後騎乘機車逃逸（被告甲○○所涉上開強盜犯行，
    嗣於97年12月22日由臺灣宜蘭地方法院檢察署檢察官以97年
    度少偵字第11號向本院少年法庭提起公訴，並經本院少年法
    庭於98年7月2日以98年度少訴字第1號判決判處有期徒刑二
    年七月，且已於98年7月24日判決確定）。詎甲○○竟基於
    偽證之犯意，於臺灣宜蘭地方法院審理97年度訴字第197號
    被告曾譯瑩涉犯前揭強盜案件時，於該案件97年11月4日審
    判程序中，供前具結，虛偽陳述「其在警詢所做之筆錄係受
    警察要求、在警詢所述不實在、其與曾譯瑩並無在冬瓜茶內
    下藥、所下的藥係基底動脈偏頭痛的藥、偵查中因檢察官沒
    有給其時間思考，所以偵查中所述拿走林怡君包包後有載曾
    譯瑩回去部分不實在。』等與案情有重關係之事項，實際情
    況係「曾譯瑩知道下藥一事、其與曾譯瑩所下的藥是安眠藥
    、其在警察局陳述的內容大部分都是實話、其拿走林怡君包
    包後便直接回去找曾譯瑩。」等情。因認被告甲○○涉有刑
    法第168條之偽證罪嫌。
二、按犯罪事實應依證據認定之，無證據不得認定犯罪事實；被
    告或共犯之自白，不得作為有罪判決之唯一證據，仍應調查
    其他必要之證據，以察其是否與事實相符；不能證明被告犯
    罪者，應諭知無罪之判決；刑事訴訟法第154條第2項、第15
    6條第2項、第301條第1項分別定有明文。另按民事訴訟法第
    307條第1項第3款規定「證人所為證言，足致證人或與證人
    有第一款關係（即證人之配偶、前配偶、未婚配偶或四親等
    內之血親、三親等內之姻親或曾有此親屬關係者）或有監護
    關係之人受刑事訴追或蒙恥辱者，得拒絕證言。」、刑事訴
    訟法第181條規定「證人恐因陳述致自己或與其有前條第一
    項關係（即現為或曾為被告或自訴人之配偶、直系血親、三
    親等內之旁系血親、二親等內之姻親或家長、家屬；與被告
    或自訴人訂有婚約；現為或曾為被告或自訴人之法定代理人
    或現由或曾由被告或自訴人為其法定代理人）之人受刑事追
    訴或處罰者，得拒絕證言」。此二項規定均旨在免除證人陷
    於抉擇控訴自己或與其有一定身分關係之人、或陳述不實而
    受偽證之處罰、或不陳述而受罰鍰處罰，甚而主觀上認為違
    反具結文將受偽證處罰之困境。證人此項拒絕證言權與被告
    之緘默權同屬不自證己罪之特權，為確保證人此項權利，民
    事訴訟法第307條第2項及刑事訴訟法第186條第2項均規定法
    官或檢察官有告知證人得拒絕證言之義務。如法官或檢察官
    未踐行此項告知義務，而逕行告以具結之義務及偽證之處罰
    ，並命朗讀結文後具結，將使證人陷於前述抉擇困境，無異
    侵奪證人此項拒絕證言權，有違證人不自證己罪之原則。該
    證人於此情況下所為之具結程序即有瑕疵，為貫徹上述保障
    證人權益規定之旨意，自應認其具結不生合法之效力。縱證
    人於具結後為虛偽陳述，仍不具備刑法第168條偽證罪之要
    件，不能遽依偽證罪責論擬（最高法院97年度台上字第265
    號、98年台上字第3474號判決意旨參照）。
三、查，案外人曾譯瑩因涉嫌與被告甲○○共同於96年6月27日
    晚間10時許，在宜蘭縣蘇澳鎮○○路○段與頂清路口，將預
    先準備好之不詳藥物摻入飲料內，由曾譯瑩誘使林怡君喝下
    該飲料，林怡君不疑有他一飲而盡，隨即漸漸陷入昏迷不省
    人事，甲○○見狀即趁林怡君不能抗拒之時，取走林怡君所
    有之皮包（內有行動電話1支、現金新臺幣八千元等物）後
    騎乘機車逃逸之強盜犯行，經臺灣宜蘭地方法院檢察署檢察
    官於97年4月28日以97年度少連偵緝字第1號、97年度少連偵
    字第9號提起公訴，繫屬後由本院以97年度訴字第197號案件
    審理，嗣於97年11月4日審理終結，並於97年11月18日宣判
    （被告甲○○所涉上開強盜犯行，則於97年12月22日由臺灣
    宜蘭地方法院檢察署檢察官97年度少偵字第11號向本院少年
    法庭提起公訴，並經本院少年法庭於98年7月2日以98年度少
    訴字第1號判決判處有期徒刑二年七月，且已於98年7月24日
    判決確定）等事實，業據被告坦認在卷，並有卷附之上開各
    起訴書、判決書及臺灣高等法院被告前案紀錄表可資佐證，
    自堪以認定。
四、次查，被告甲○○雖坦認「其於本院審理97年度訴字第197
    號被告曾譯瑩涉犯前揭強盜案件時，於該案件97年11月4日
    審判程序中，供前具結，虛偽陳述『其在警詢所做之筆錄係
    受警察要求、在警詢所述不實在、其與曾譯瑩並無在冬瓜茶
    內下藥、所下的藥係基底動脈偏頭痛的藥、偵查中因檢察官
    沒有給其時間思考，所以偵查中所述拿走林怡君包包後有載
    曾譯瑩回去部分不實在。』等語，實際情況係『曾譯瑩知道
    下藥一事、其與曾譯瑩所下的藥是安眠藥、其在警察局陳述
    的內容大部分都是實話、其拿走林怡君包包後便直接回去找
    曾譯瑩。』等情。」之事實，惟：臺灣宜蘭地方法院檢察署
    檢察官97年度少連偵緝字第1號、97年度少連偵字第9號起訴
    書上本已載明被告甲○○涉嫌與曾譯瑩共同強盜林怡君之財
    物，則被告甲○○在曾譯瑩被訴強盜案件（本院97年度訴字
    第197號）作證時，如未證稱『其在警詢所做之筆錄係受警
    察要求、在警詢所述不實在、其與曾譯瑩並無在冬瓜茶內下
    藥、所下的藥係基底動脈偏頭痛的藥、偵查中因檢察官沒有
    給其時間思考，所以偵查中所述拿走林怡君包包後有載曾譯
    瑩回去部分不實在。』等語，反而和盤託出『曾譯瑩知道下
    藥一事、其與曾譯瑩所下的藥是安眠藥、其在警察局陳述的
    內容大部分都是實話、其拿走林怡君包包後便直接回去找曾
    譯瑩。』等情，不啻暴露其與曾譯瑩共犯強盜犯行，故其於
    該本院97年度訴字第197號案件作證時，顯有刑事訴訟法第1
    81條規定，恐因陳述致自己有受刑事追訴處罰之情形。然依
    卷附本院97年度訴字第197號案件97年11月4日審判筆錄上之
    記載（參見本院97年度訴字第197號影卷第17頁）及本院勘
    驗該日審判程序錄音電子檔之結果（參見本院98年度訴字第
    330號卷第69至70頁勘驗筆錄），可見該案合議庭法官於被
    告甲○○作證陳述前，並未踐行告知證人得拒絕證言之義務
    ，即逕行於告以具結之義務及偽證之處罰，並命朗讀結文後
    具結，即由檢察官、辯護人就被告甲○○涉與前開強盜犯行
    之相關情節加以詰問，並由審判長續以訊問。則參諸前揭二
    之說明，本院97年度訴字第197號案件合議庭法官於被告甲
    ○○作證陳述前未踐行告知證人得拒絕證言之義務，而逕行
    告以具結之義務及偽證之處罰，並命朗讀結文後具結，確實
    將使證人即被告甲○○陷於前述抉擇困境，無異侵奪被告甲
    ○○此項拒絕證言權，有違證人不自證己罪之原則，是以被
    告甲○○於此情況下所為之具結程序即有瑕疵，為貫徹上述
    保障證人權益規定之旨意，自應認其具結不生合法之效力。
    縱證人即被告甲○○於具結後為虛偽陳述，仍不具備刑法第
    168條偽證罪之要件，不能遽依偽證罪責論擬。
五、綜上所述，被告甲○○於本院97年度訴字第197號案件97年1
    1月4日審理時就所訊問的內容，既有受刑事追訴或處罰之虞
    ，惟該案合議庭法官命被告作證時，未依上揭規定踐行告知
    得拒絕證言之程序，程序不無瑕疵，應不生合法具結之效力
    ，故縱使被告甲○○自白曾為虛偽之陳述，仍不得逕以偽證
    罪相繩。此外，本院復查無其他積極證據足以證明被告甲○
    ○有何偽證之犯行，揆諸前揭二之說明，自應為無罪諭知。
據上論斷，應依刑事訴訟法第301條第1項，判決如主文
本案經檢察官劉憲英到庭執行職務。
中    華    民    國    98    年    9    月     28    日
                  刑事第二庭審判長法  官  林惠玲
                                  法  官  張育彰
                                  法  官  劉家祥
以上正本證明與原本無異。
如不服本判決應於收受送達後十日內向本院提出上訴書狀，並應
敘述具體理由；其未敘述上述理由者，應於上訴期間屆滿後二十
日內向本院補提理由書 (均須按他造當事人之人數附繕本)「切
勿逕送上級法院」。
                                  書記官  劉謹翊
中    華    民    國    98    年    9    月     28    日


司法院資訊處製作；財團法人民間司法改革基金會備份。
